【裁判字號】    98,簡上,425
【裁判日期】    981223
【裁判案由】    傷害
【裁判全文】
臺灣高雄地方法院刑事判決             98年度簡上字第425號
上  訴  人
即  被  告  丙○○
上  訴  人
即  被  告  甲○○
                      三民區第一戶政事務所）
上  訴  人
即  被  告  丁○○
上列上訴人因傷害案件，不服本院刑事庭98年度審簡字第5794號
中華民國98年4 月9 日第一審判決（聲請簡易判決處刑書案號：
97年度偵字第17140 號），提起上訴，本院管轄之第二審合議庭
，判決如下：
    主  文
上訴駁回。
    事實及理由
一、本院以下所引用之具傳聞性質之證據，檢察官、被告於本案
    言詞辯論時，均同意有證據能力，本院審酌各該證據均非違
    法蒐證取得之證據，且依該證據作成情況作為證據應為適當
    ，依刑事訴訟法第159 條之5 第1 項規定，應有證據能力。
二、本案經本院審理結果，認第一審判決對被告丙○○、甲○○
    及丁○○均論以刑法第277 條第1 項之傷害罪，分別量處拘
    役35日、59日、59日，並諭知易科罰金之折算標準，其認事
    用法及量刑均無不當，應予維持，爰引用第一審判決書記載
    之事實、證據及理由（如附件）。
三、被告丙○○上訴意旨以：伊並無以路旁之停車鐵架丟向被告
    丁○○手部及臉部，亦未毆打被告甲○○胸部，伊為73歲高
    齡之人，本無多餘氣力，又當時雙眼已嚴重灼傷，根本無力
    反抗等語，並舉證人乙○○為證；被告甲○○則以：伊遭丙○○攻擊後，僅以手護住自己並未還手，亦未與丁○○共同
    傷害丙○○等語；被告丁○○則以：係丙○○以路旁之停車
    鐵架丟向伊，伊才以隨身攜帶之防狼噴霧噴向丙○○，為正
    當防衛之行為等語。經查：
  (一)丙○○起訴請求甲○○、丁○○清償借款案件，前經臺灣士
    林地方法院以95年度訴字第706 號判決命甲○○、丁○○應
    給付丙○○新臺幣（下同）371 萬6500元，並為臺灣高等法
    院以97年度上字第214 號判決維持原判，惟經最高法院以98
    年度台上字第75號判決廢棄原判決，發回臺灣高等法院，現
    由臺灣高等法院更為審理中，為被告3 人所不爭，且有各該
    判決在卷可查（本院卷第46至58頁），足認被告間因債務糾
    紛已纏訟多年，迄未有確定之判決。又丙○○與甲○○、丁○○間因此一債務糾紛，早於96年3 月25日即於本件案發地
    點發生相互傷害之爭執，並經臺灣高雄地方法院檢察署檢察
    官聲請簡易判決處刑，亦有該署97年度偵字第24755 號聲請
    簡易判決處刑書及被告3 人之臺灣高等法院被告前案紀錄表
    在卷足憑（本院卷第43至45頁、155 至161 頁）。再者於本
    案審理期日審判長勸諭雙方應平和解決紛爭時，丙○○當庭
    稱「我就是打算要帶他去見閰羅王。」；並在審判長諭知暫
    時休庭期間仍當庭有如下之爭執：「（丙○○）我再怎麼說
    他也是要硬要辯說我1 個打他們2個 ，他們站兩邊，我眼睛
    還受傷看不到，怎麼有辦法打他們2 個，他們這樣實在太凹
    蠻（台語），法律實在很不公平。」、「（丁○○）他還叫
    他兒子告我。」、「（甲○○）不要說了，現在休息的時候
    ，不要說話。」、「（丙○○）除非你將我害死才有辦法，
    如果你沒有把我害死，你也是沒有辦法過日子。」、「（丁○○）你錢要還我。」「（丙○○）我為什麼要還你？」、
    「（甲○○）不要在法院說這些。」、「（丙○○）你不要
    以為你有錢，你1 個月賺5 、60萬，都請流氓，世間怎麼會
    有人這樣？這麼惡質？做中醫師的人，1 個月賺那麼多錢，
    借了錢不還，台北出庭也請2 、3 個流氓，真的是超過惡質
    。」、「（甲○○）他之前在法院就有說要殺死我。」、「
    （丙○○）法律拿你沒辦法，我這條老命對你也是有辦法的
    。」、「（甲○○）我會調錄音，你有說你要殺死我喔！」
    、「（丙○○）我甚至要拿槍1 槍打死你！1 次殺死你，我
    犯罪，到時候法官判我死刑，我願意這樣，這是我所願的，
    沒有關係。」等語（本院卷第145 頁正反面），被告3 人在
    法庭上已如此針鋒相對，豈有可能相約協商如何解決雙方債
    務問題，是則丙○○、甲○○、丁○○於本案發生當日並未
    相約協商債務問題，而係丙○○知悉甲○○、丁○○2 人於
    星期日會至高雄中醫診所門診，而刻意到場甚明。
  (二)又證人即到場警員戊○○於本院證稱：「…那對夫妻（即甲○○、丁○○）與被告丙○○都有向我們說他們在我們到之
    前已經打起來了，…，我們就向被告丙○○說，如果你有受
    傷，就去醫院驗傷，…我問她說你有受傷嗎，她說他先生有
    受傷，我就說你們可以去驗傷…」、「（你在場時，他們有
    沒有表示是何人先動手？）沒有。」等語（本院卷第106 、
    108 頁反面），到場警員戊○○與被告3 人均無情誼或怨隙
    ，應無坦護或誣指被告3 人之可能性存在，所為之證詞自屬
    可採；而丙○○至案發現場雖係甲○○、丁○○2 人可預期
    ，此有丁○○隨身攜帶錄音筆可證，然丙○○突然出現，而
    與甲○○、丁○○一言未合而起爭執，亦有甲○○、丁○○
    提出之錄音譯文在卷可證（本院卷第12頁），而丙○○與甲○○於當時確有肢體接觸，有甲○○於警詢稱：說沒幾句話
    丙○○就先動手毆打其胸部，伊以手擋丙○○，沒有打丙○○等語（警卷第5 頁），惟依甲○○提出之錄音譯文，在與
    丙○○碰面前甲○○向丁○○表示「是怎樣不能過去？」、
    與丙○○碰面後亦稱「打人，你打人阿，你要打人嗎？你要
    打人嗎？你要打人嗎？…」等語，顯見甲○○並無迴避而不
    願與丙○○發生衝突之舉，反而係以「打人，你打人阿，你
    要打人嗎？」等語挑釁，甲○○對丙○○不滿之情緒已達臨
    界點，依常情而論，甲○○豈會任由丙○○毆打而未還手之
    理，從而甲○○所稱僅以手擋丙○○等語，顯係避重就輕之
    陳述，不足採信；而丙○○有以停車鐵架丟擲丁○○部分，
    亦經甲○○、丁○○證述在卷；丁○○亦自承確有以辣椒油
    噴丙○○等情，均有偵查筆錄在卷可佐（偵查卷第5 頁），
    復有高雄醫學大學附設中和紀念醫院診斷證明書3 份在卷足
    憑（警卷第12至14頁），足認被告3 人於聲請簡易處刑書所
    載時地，因債務糾紛，一語不合，而互相傷害，並致受聲請
    簡易處刑書所載之傷害甚明。又甲○○、丁○○又知悉丙○○常於本案發生地，等待渠現身，而當街要求還債，且前已
    生相互傷害事件，丁○○隨身攜帶防狼噴霧及錄音機，應非
    其個人所為，甲○○亦應知情，而本件由甲○○以「打人，
    你打人阿，你要打人嗎？你要打人嗎？你要打人嗎？…」等
    語、丁○○則以「他沒欠你錢…」等語向丙○○挑釁，甲○○、丁○○具共同犯意聯絡應足認定。
  (三)按正當防衛係對於現在不正之侵害防衛自己或他人之權利者
    而言，本案上訴人與某甲口角互毆彼此成傷，不能證明某甲
    先行侵害，自不得主張正當防衛（最高法院17年上字第686
    號判例要旨參照）；又按正當防衛必須對於現在不法之侵害
    始得為之，侵害業已過去，即無正當防衛可言。至彼此互毆
    ，又必以一方初無傷人之行為，因排除對方不法之侵害而加
    以還擊，始得以正當防衛論（最高法院30年上字第1040號判
    例要旨參照）。查被告3 人均否認有何互毆之情事，丁○○
    雖主張係因丙○○先出手，其為正當防衛，雖舉甲○○為證
    ，然甲○○為丁○○之夫，與丙○○現因清償借款事件（即
    本件紛爭之起因）於臺灣高等法院訴訟中，故除其證述外，
    仍應有其他事證佐證。又丁○○於本院陳稱：當時伊正要打
    110 ，丙○○先拿停車鐵架打伊，有打到伊的頭、手，伊以
    手要撥開他，結果掛在脖子上的手機線斷掉了，手機也掉在
    鐵架旁邊，然後丙○○又趨前撿地上的鐵架，伊以噴霧噴丙○○等語；另陳稱：丙○○離鐵架沒有多遠，但應該還沒有
    整個彎腰，所以伊才可以遠遠的噴到丙○○，噴丙○○的時
    候，丙○○手還沒有碰到鐵架，而且也還沒有全部彎腰下去
    ，當時2 人距離約170 公分，所在的位置是路邊，並不是死
    巷，伊後面還有空間，是整條路，伊在跌倒的時候即有噴丙○○1 次，伊起來之後又再噴丙○○1 次等語（本院卷第14
    2 頁反面、143 頁）。縱依丁○○所述，丙○○是否真要趨
    前撿起鐵架再次丟擲丁○○，已有可疑，且丁○○在跌倒時
    （即第1 次被丙○○丟擲鐵架時）已有噴丙○○，起來之後
    ，再次噴丙○○，顯非為排除現在不法之侵害，又當場尚有
    甲○○在場，且後方亦非死巷，丙○○之年紀體力與甲○○
    、丁○○2 人，已有差距，丁○○自有足夠的時間，離開現
    場，依上開說明，自與正當防衛之要件不符，丁○○之抗辯
    尚不足採。
  (四)證人乙○○雖證稱有看到1 個男的叫女的噴被告丙○○，丙○○因為被噴到眼睛，看不到所以就在那邊撥，他們2 人就
    往前撲，丙○○往後退，那個女的叫那個男的說要「打死他
    ！（台語）」，被告丙○○就倒在地上，壓到鐵架，後來現
    場有人喊警察來了，那對男女就走了等語（本院卷第114 頁
    反面），惟被告3 人之相互毆打係發生於甫碰面時，已如前
    述，而證人乙○○自承當天剛好路過覺民路與民和街之超商
    購物，該超商距本件案發地點約50公尺，購物後走出超商聽
    到有人吵架，且圍了很多人，走到案發地點約1 、2 分鐘，
    現場圍了很多人，感覺上已經吵過了等語（本院卷第111 頁
    ），證人乙○○既係於被告3 人發生爭吵後始到達現場，又
    如何可以看到本件案發之過程，已有可疑；又甲○○所持用
    之0000000000門號確於97年5 月25日上午8 時56分撥打110
    ，有甲○○提出之通話費明細在卷可查（本院卷第93頁），
    證人乙○○均未提及甲○○有何撥打行動電話之舉；證人乙○○所證稱之「…警察來了，那對男女就走了。」等語，雖
    與丙○○之陳述相符，惟當日報警之人為甲○○，且證人即
    到場之員警戊○○於本院證稱：與丙○○在超商旁的中藥行
    前面，甲○○、丁○○確實是自九如路那邊走過來的等語（
    本院卷第108 頁反面），足認甲○○、丁○○於警方到達前
    即已離開現場，而非警方到場才離開，反而是警方到場後甲○○、丁○○再次返回現場甚明，況證人乙○○既證稱有看
    到甲○○、丁○○毆打丙○○，且在警察問丙○○的時候她
    才走等語，卻又於本院質之有無看到警察如何到現場時，證
    稱不知道，且亦無法證述到庭之證人是否當日到場處理之警
    察，更沒有看到甲○○、丁○○有於警察到場時有返回現場
    （本院卷第114 頁反面），證人乙○○之證述，顯與員警戊○○之證述相違；且證稱丁○○拿了1 個約1 尺多、7 、8
    吋寬、2 、3 吋厚的東西出來等語，經本院質之上開數字如
    何得出？證人乙○○先答以「是我看到的」、再經本院質之
    上開數字丙○○有沒有向她講過？為何所講的數字與丙○○
    講的數字完全一樣？證人乙○○再答「我不知道」，本院再
    次質問1 尺究竟是如何得出的？證人乙○○始陳稱「在夜市
    的時候，是丙○○提到的。」、「1 尺多、7 、8 吋寬、2
    、3 吋厚這個尺寸是被告丙○○他告訴我的，但我的感覺那
    東西是大小與被告丙○○告訴我的也差不多。」等語（本院
    卷第111 頁正反面），足認證人乙○○所為之證詞有附和丙○○之虞；且證人乙○○自承從97年9 月底、10月初至開庭
    前，總共與丙○○去民和街（即甲○○上班處所，亦為本案
    發生地）約10次（本院卷第114 頁），則在丙○○一再告知
    本案發生之過程，甚難避免證人乙○○對本案原有之記憶，
    已遭污染，所為證詞憑信性，實足質疑，不足採信，自難據
    為有利於丙○○及不利於甲○○、丁○○之認定。
  (五)案發當日係丙○○自行到現場欲向甲○○、丁○○催討債務
    已如前述，而依丙○○於本院所述，伊在眼睛被噴到時，心
    有不甘的向甲○○、丁○○揮打，想要打甲○○、丁○○（
    本院卷第143 頁正反面），足認丙○○係因心有不甘，基於
    傷害之意思，向甲○○、丁○○出手甚明。
  (六)甲○○雖舉其以0000000000門號確於97年5 月25日上午8 時
    56分撥打110 乙情，主張若有毆打丙○○，豈會通知警方到
    場。惟查案發地點為甲○○星期日南下高雄中醫門診之地點
    ，若與丙○○持續於現場爭執或丙○○持續待在現場，均足
    以影響甲○○之門診，而甲○○與丙○○在本案之前已有互
    相毆打之情事，並經聲請簡易處刑判決（尚未判決），已如
    前述，通知警方到場，是阻止丙○○於現場影響甲○○門診
    之最快之方式，此由甲○○所提出之98年3 月8 日、98年3
    月15日丙○○再次到本件案發現場，且均有警員在場足證（
    本院卷第17頁），是以單以甲○○有撥打110 之舉動尚難為
    有利於甲○○有利之認定。又甲○○僅向110 報案，且甲○○自始否認有出手毆打丙○○，其自無可能於報案時表示其
    為出手之人而有接受裁判之意，與自首規定未符，並予敘明
    。
  (七)綜上所述，被告3 人所為之上訴，均為無理由，應予駁回。
四、被告3 人行為後，刑法第41條業於98年1 月21日修正公布、
    並自98年9 月1 日起施行，該條規定受6 個月以下有期徒刑
    或拘役之宣告，不論得否易科罰金，均得易服社會勞動，並
    配合修正刑事訴訟法第479 條第1 項，明定易服社會勞動由
    指揮執行之檢察官命令之，亦即上開規定應係檢察官執行事
    項，非裁判量刑事項，自非屬被告適用之刑罰法律或法律效
    果有變更，而無刑法第2 條第1 項法律變更規定之適用，故
    無須為新舊法之比較，應逕適用裁判時法。再刑法第41條規
    定聲請易服社會勞動者，因條文已明定以社會勞動6 小時折
    算徒刑或拘役1 日，與易科罰金應於裁判主文諭知折算標準
    之情形不同，無須於裁判主文諭知（刑法施行法第3 條之2
    修正理由參照），附此敘明。
據上論斷，應依刑事訴訟法第455 條之1 第1 項、第3 項、第36
4 條、第373 條、第368 條，判決如主文。
本案經檢察官己○○到庭執行職務。
中    華    民    國    98    年    12    月    23    日
                  刑事第四庭    審判長  法  官  洪碩垣
                                        法  官  張  震
                                        法  官  施介元
以上正本證明與原本無異。
不得上訴。
中    華    民    國    98    年    12    月    23    日
                                        書記官  葉玉芬


司法院資訊處製作；財團法人民間司法改革基金會備份。
